【裁判字號】    98,交易,251
【裁判日期】    980702
【裁判案由】    過失傷害
【裁判全文】
臺灣臺中地方法院刑事判決             98年度交易字第251號
公  訴  人  臺灣臺中地方法院檢察署檢察官
被      告  丁○○
            乙○○
上列被告等因過失傷害案件，經檢察官提起公訴（97年度偵字第
20182號、98年度偵字第10075號），本院判決如下：
    主    文
丁○○過失傷害人，處拘役拾日，如易科罰金，以新臺幣壹仟
元折算壹日。
乙○○過失傷害人，處拘役肆拾日，如易科罰金，以新臺幣壹仟
元折算壹日。
    犯罪事實
一、丁○○於民國97年5月27日晚上9時35分許，駕駛車牌號碼
    6206-UF號自用小客車，沿臺中縣沙鹿鎮○○路內側第二車
    道由南往北方向行駛，途經中棲路與鎮○路○○○路口時，
    本應注意車輛行駛時，駕駛人行經設有閃光黃燈號誌之交岔
    路口，應減速慢行，注意安全，小心通過，並應注意車前狀
    況，隨時採取必要之安全措施。而依當時情形天氣晴、路面
    狀況乾燥、無缺陷及障礙、視距良好，並無不能注意之情事
    ，竟未注意右方來車狀況，亦未減速慢行，適有乙○○騎乘
    車牌號碼JBF-097號重型機車，後座搭載石炳揚，亦沿鎮○
    路由東往西方向行駛，駛至中棲路與鎮○路○○○路口時，
    亦本應注意車輛行駛時，駕駛人行經設有閃光紅燈號誌之交
    岔路口，應停車再開，車輛應先停止於交岔路口前讓幹道車
    優先通行，並應注意車前狀況，隨時採取必要之安全措施。
    而依當時情形天氣晴、路面狀況乾燥、無缺陷及障礙、視距
    良好，並無不能注意之情事，乙○○亦未注意左側來車，亦
    未停讓幹道車優先通行，致丁○○駕駛前開自用小客車右前
    側車身與乙○○騎乘之前開重型機車車頭發生碰撞，乙○○
    及乘客石炳揚因而人車倒地，乙○○及石炳揚均因而受有傷
    害（乙○○受傷部分未據告訴），而石炳揚則受有頭部外傷
    瘀腫併撕裂傷（5cm×0.1cm×0.2cm）、前額擦挫傷（2cm×
    2cm）及左踝挫傷等傷害。丁○○、乙○○於肇事後，於犯
    罪偵查機關未發覺前，均主動向到場之警員吳皇儀陳明其係
    肇事者，自首而接受裁判。
二、案經石炳揚之兄甲○○告訴暨臺灣臺中地方法院檢察署檢察
    官相驗後自動檢舉偵查起訴。
    理    由
壹、程序部分
一、按被害人已死亡者，得由其配偶、直系血親、三親等內之旁
    系血親、二親等內之姻親或家長、家屬告訴。但告訴乃論之
    罪，不得與被害人明示之意思相反。刑事訴訟法第233條第2
    項定有明文。查，本案雖據被告丁○○於97年11月11日答辯
    狀稱被害人石炳揚曾表示不願提告等語（見偵查卷第8頁）
    ，復經被告丁○○於本院準備程序中陳稱，被害人表示不願
    提告等語是聽被告乙○○說的（見本院卷第28頁）；而據被
    告乙○○於本院陳稱：「我問他（石炳揚）有沒有怎麼樣，
    石炳揚還跟我講他沒有怎麼樣，他沒有說過有沒有要告我這
    件事」等語（見本院卷第28頁），是被害人並未明示表示不
    對被告2人過失傷害提出告訴至明。另本院經函詢臺中縣警
    察局清水分局，關於本案車禍事故發生，是否對被害人石炳
    揚製作筆錄或被害人石炳揚曾否向警方表示不願提告乙情，
    依據該分局檢送之臺中縣警察局道路交通事故調查卷宗，並
    查無曾對被害人石炳揚關於本案車禍事故製作談話紀錄或調
    查筆錄之紀錄（見本院卷第43頁至56頁），是本案尚查無被
    害人石炳揚有對員警明示不告訴之意思，亦可認定。是以本
    案告訴人甲○○係被害人石炳揚之兄，與被害人有二親等旁
    系血親之關係，有告訴人甲○○提出之戶籍謄本在卷可稽（
    見本院卷第35至40頁），而被害人石炳揚於97年8月5日死亡
    ，告訴人甲○○於告訴期間內提起本件告訴，應為合法，合
    先敘明。
二、證據能力之說明
(一)、按被告以外之人於審判外之言詞或書面陳述，除法律有規定
    者外，不得作為證據，為刑事訴訟法第159條第1項定有明文
    。卷附臺灣省臺中縣區車輛行車事故鑑定委員會98年3月18
    日中縣鑑字第0985500711號函檢送之鑑定意見書，係該等機
    關接受臺灣臺中地方法院檢察署檢察官依刑事訴訟法第208
    條之囑託所為之鑑定，並依同法第206條第1項做成書面報告
    ，其雖屬被告以外之人於審判外所為之書面陳述，然係刑事
    訴訟法第159條第1項，「除法律有規定者」之例外情形，而
    本院並審酌該鑑定委員會以其鑑識車禍事故之專業職能及經
    驗，依卷附相關證據判斷所得結果，而為紀錄，上開書面陳
    述之信憑性已具相當之擔保，認為適當，且其做成之過程，
    亦查無何違法或不當之情事，自有證據能力。
(二)、次按除顯有不可信之情況外，公務員職務上製作之紀錄文書
    、證明文書亦得為證據，刑事訴訟法第159條之4第1款定有
    明文。卷附之道路交通事故現場圖、道路交通事故調查報告
    表(一)、(二)、道路交通事故談話紀錄表、交通事故照片、道路
    交通事故肇事人自首情形紀錄表、法務部法醫研究所（97）
    醫剖字第0971101360號解剖報告書、法務部法醫研究所（97
    ）醫鑑字第0971102057號鑑定報告書等，均係公務員職務上
    製作之紀錄文書，依刑事訴訟法第159條之4第1款之規定，
    應具有證據能力。
(三)、另按從事業務之人於業務上或通常業務過程所須製作之紀錄
    文書、證明文書，除顯有不可信之情況外，得為證據，刑事
    訴訟法第159條之4第2款已定有明文。又醫師法第12條第1項
    規定：醫師執行業務時，應製作病歷，並簽名或蓋章及加註
    執行年、月、日。第2項規定：前項病歷，除應於首頁載明
    病人姓名、出生年、月、日、性別及住址等基本資料外，其
    內容至少應載明下列事項：一就診日期。二主訴。三檢查項
    目及結果。四診斷或病名。五治療、處置或用藥等情形。六
    其他應記載事項。因此，醫師執行醫療業務時，不論患者是
    因病尋求診療，或因特殊目的而就醫，醫師於診療過程中，
    應依醫師法之規定，製作病歷，此一病歷之製作，均屬醫師
    於醫療業務過程中所須製作之紀錄文書，而且每一醫療行為
    均屬可分，因其接續之看診行為而構成醫療業務行為，其中
    縱有因訴訟目的，例如被毆傷而尋求醫師之治療，對醫師而
    言，仍屬其醫療業務行為之一部分，仍應依法製作病歷，則
    該病歷仍屬業務上所製作之紀錄文書，與通常之醫療行為所
    製作之病歷無殊，自屬刑事訴訟法第159條之4第2款所稱從
    事業務之人於業務上所須製作之紀錄文書，而診斷證明書係
    依病歷所轉錄之證明文書，自仍屬本條項之證明文書，業經
    最高法院著有97年度臺上字第666號、96年度臺上字第1957
    號判決意旨可參。據此，本案卷附之光田醫療社團法人光田
    綜合醫院（下稱光田綜合醫院）診斷證明書、光田綜合醫院
    總院法醫參考病例摘要、童綜合醫療社團法人童綜合醫院（
    下稱童綜合醫院）出院病歷摘要、急診病歷、急診護理評估
    表、急診護理紀錄表、童綜合醫院訴訟診斷書，參照前述說
    明，自屬刑事訴訟法第159條之4第2款所稱從事業務之人於
    業務上或通常業務過程所須製作之證明文書，復無具體事證
    顯示該診斷證明書存有詐偽或虛飾之情事，核無該法條所定
    顯有不可信之特別情況，自亦得為證據。
貳、實體部分
一、訊據被告丁○○對於其於前揭時間，駕駛自用小客車，行經
    上開設有閃光黃燈號誌之交岔路口，未減速慢行亦疏未注意
    車前狀況，而與被告乙○○騎乘之上開重型機車發生碰撞，
    因而致乘坐於被告乙○○機車後座之被害人石炳揚受有犯罪
    事實欄所述之傷害等情，均供承不諱並於本院為認罪之表示
    ；而被告乙○○雖不否認有騎乘上開重型機車搭載被害人石
    炳揚，於前揭時、地與被告丁○○發生車禍，然矢口否認有
    何過失傷害犯行，並辯稱：是被告丁○○來撞伊的腳，伊被
    撞到後就不醒人事，不知道被害人石炳揚有無受傷，事後伊
    有問石炳揚有無怎樣，石炳揚並沒有說有受傷，伊沒有過失
    傷害犯行云云。惟查：
(一)、被告丁○○於97年5月27日晚上9時35分許，駕駛車牌號碼62
    06-UF號自用小客車，沿臺中縣沙鹿鎮○○路內側第二車道
    由南往北方向行駛，行經中棲路與鎮南路、設置有閃光黃燈
    號誌之交岔路口，與被告乙○○騎乘車牌號碼JBF-097號重
    型機車，搭載被害人石炳揚，亦沿鎮南路由東往西方向行駛
    ，行經中棲路與鎮南路、設有閃光紅燈號誌之交岔路口發生
    碰撞等情，為被告2人所不爭，復有道路交通現場圖、道路
    交通事故調查報告表(一)、(二)、談話記錄表及現場照片在卷可
    證（相驗卷第17頁至第22頁、偵查卷第30頁、本院卷第28頁
    ）；又乘坐於被告乙○○之重型機車後座之被害人石炳揚因
    上開車禍事故，人車倒地，隨即於同日晚間10時03分經送往
    童綜合醫院急診，並經診斷結果認被害人石炳揚受有頭部外
    傷瘀腫併撕裂傷（5cm×0.1cm×0.2cm）、前額擦挫傷（2cm
    ×2c m）及左踝挫傷等傷害，嗣於97年5月28日凌晨1時10分
    許，被害人石炳揚未接受童綜合醫院醫護人員建議先臥床休
    息，即自行離院等情，有童綜合醫院急診病歷、急診護理評
    估表、急診護理記錄、拒絕治療（處置）切結書、訴訟診斷
    書在卷為憑（見相驗卷第65頁至74頁、偵查卷第36頁）。雖
    被告乙○○於本院辯稱，本案車禍發生後，伊被撞而不醒人
    事，不知被害人石炳揚是否有受傷云云，然本院核本案被告
    2 人發生車禍事故後，被害人石炳揚旋即經送往童綜合醫院
    急診，其時間間隔甚為接近，且亦查無被害人石炳揚於車禍
    發生後至送醫前，有另因其他意外而受傷之情形，是以被害
    人石炳揚前揭所受之傷害，應屬本案被告2人發生車禍所致
    無訛。
(二)、按特種閃光號誌各燈號顯示之意義如左：一、閃光黃燈表示
    「警告」，車輛應減速接近，注意安全，小心通過。二、閃
    光紅燈表示「停車再開」，車輛應減速接近，先停止於交岔
    路口前，讓幹道車優先通行後認為安全時，方得續行；汽車
    行駛至交岔路口，其行進、轉彎，應依下列規定：一、應遵
    守燈光號誌之指揮；汽車行駛時，駕駛人應注意車前狀況及
    兩車併行之間隔，並隨時採取必要之安全措施，為道路交通
    標誌標線號誌設置規則第211條、道路交通安全規則第102條
    第1項第1款、第94條第3項訂有明文。被告丁○○於本案車
    禍事故當時，係沿臺中縣沙鹿鎮○○路內側第二車道由南往
    北方向行駛，而其方向之中棲路與鎮○路○○○路口，設置
    有閃光黃燈號誌，而被告乙○○則係沿鎮南路由東往西方向
    行駛，其方向之中棲路與鎮○路○○○路口，係設有閃光紅
    燈號誌等情，業如前述。又被告丁○○原係行駛在中棲路內
    側第二車路，甫過中棲路與鎮南路口，看到被告乙○○之機
    車時，即往中棲路之內側車道煞停，此有被告丁○○於本院
    供稱：「我當時行經中棲路上，我的方向是閃光黃燈，我沒
    有減速慢行，我剛過我這邊的人行道後，我就看到乙○○騎
    機車從我的右前方過來，我馬上踩剎車，可是閃避不及，乙○○的車頭撞到我右前方靠近車燈的地方」等語明確（見本
    院卷第28頁），並有被告丁○○之交通事故談話紀錄表及道
    路交通事故現場圖、交通事故照片所示煞車痕之距離及走向
    （見相驗卷第17、20、22頁），足認被告丁○○行經上開交
    岔路口時，未先減速慢行，並提高注意前方狀況，至通過路
    口時，始見被告乙○○之機車自右前方而來，致煞車不及，
    而肇致本件車禍甚明。另被告乙○○於本院雖辯稱，是被告
    丁○○來撞伊的腳，伊不知道伊之機車有無與丁○○的車子
    相撞云云，惟查本案車禍事故發生後，員警隨即至現場處理
    ，並當場拍照存證，自卷附之交通事故照片中，被告丁○○
    之自用小客車右前側車身板金有相當之凹損現象（見相驗卷
    第25頁），而此凹損現象應係受一定力道之撞擊所造成，倘
    若被告丁○○之自用小客車僅撞及被告乙○○的腳，而未撞
    及機車，依常理，被告丁○○之自用小客車應不致有如前述
    之凹損情形，因而可推知卷附之交通事故照片所示被告乙○○之重型機車車前之車損情形（見相驗卷第26頁），應係與
    被告丁○○之自用小客車發生碰撞所致無訛，是被告辯稱伊
    機車沒有缺損，被告丁○○是撞到伊的腳云云，尚不足採。
    再據被告乙○○供稱：「當時是由我搭載石炳揚，沿中棲路
    欲左轉鎮南路行駛，我當時有要二段式左轉，車已經轉向鎮
    ○路，我開始行駛，我行駛在外車道時，丁○○就撞到我們
    。我們要開始行駛時，有看到丁○○的車」，並於本院供稱
    ：「我原先騎在中棲路的慢車道上，我想要穿越鎮南路，我
    就在慢車道的斑馬線停著，後來我就移動開到路中間，才看
    到被告丁○○的車子」、「我緊急煞車，我是停車下來，丁○○來撞到我的腳」等語（見偵卷第30、51頁、本院卷第28
    頁、80頁反面），被告乙○○既自承其原係行駛在中棲路之
    慢車道欲左轉鎮南路，而在鎮○路○段式左轉，而在要開始
    行駛時，移動到路中間時，始看到被告丁○○的自用小客車
    才緊急煞車停下來等語，而按被告乙○○自鎮南路由東往西
    方向之交岔路口設有閃光紅燈號誌，被告乙○○本應於路口
    暫停，讓幹道車優先通行後確認安全無虞時，始得繼續通行
    ，又衡以被告乙○○先停在鎮○路○○○路交岔路口欲穿越
    鎮南路，並且係剛起步，車速不致過快，如稍加注意，即可
    發現於中棲路上尚有被告丁○○之自用小客車自其左側駛來
    ，然被告乙○○竟均未注意致此，仍繼續通行至路中時，始
    發現被告丁○○之自用小客車駛來，顯見被告乙○○行經上
    開設置有閃光紅燈號誌之路口，並未停讓被告丁○○之自用
    小客車先行，仍貿然向前行駛，而因被告丁○○，亦未減速
    慢行及注意其前方之被告乙○○已自右側駛來，致煞車不及
    ，兩車因此發生碰撞之事實，應可認定。再查，本件肇事時
    ，依當時情形天氣晴、路面狀況乾燥、無缺陷及障礙、視距
    良好，有卷附之道路交通事故調查報告表(一)、(二)足憑，被告
    2人應無不能注意之情事，被告丁○○疏未注意其行經設有
    閃光黃燈號誌之交岔路口，應減速慢行，注意安全，小心通
    過，並應注意車前狀況，隨時採取必要之安全措施，而被告
    乙○○亦疏未注意其行經設有閃光紅燈號誌之交岔路口，應
    停車再開，車輛應先停止於交岔路口前讓幹道車優先通行，
    並應注意車前狀況，隨時採取必要之安全措施，肇致本案車
    禍事故，並造成乘坐於被告乙○○後座之被害人石炳揚受有
    前述之傷害，足認被告丁○○、乙○○於本案車禍事故，均
    有過失。又本案經囑託臺灣省臺中縣區車輛行車事故鑑定委
    員會鑑定結果認：「一、乙○○駕駛JBF-097普通重型機車
    行經閃光紅燈岔路口未注意車前狀況，未停讓幹道車行，為
    肇事主因。丁○○駕駛6206-UF自用小客車行經閃光黃燈岔
    路口未注意車前狀況，為肇事次因」，有該鑑定委員會98年
    3月18日中縣鑑字第0985500711號函檢送臺中縣區980033號
    鑑定意見書在卷為憑（見偵查卷第45至47頁），核與本院前
    揭所析大致相符，堪可採信，而被告丁○○、乙○○之過失
    行為，俱與被害人石炳揚之傷害結果有相當因果關係。
二、綜上所述，本案事證明確，被告丁○○、乙○○過失傷害犯
    行，均洵堪認定，應依法論科。
三、核被告丁○○、乙○○所為，均係犯刑法第284條第1項之過
    失傷害罪。另被告丁○○、乙○○於肇事後，在報案人或勤
    指中心轉來資料未報明肇事人姓名，處理員警前往現場處理
    及傷者就醫之醫院處理時，被告2人均分別在場，並當場承
    認為肇事者，有臺中縣警察局道路交通事故肇事人自首情形
    紀錄表2份在卷可稽（見相驗卷第28、27頁），其對於未發
    覺之罪自首而接受裁判，爰依刑法第62條前段之規定，均減
    輕其刑。爰審酌被告丁○○、乙○○均無前科，素行良好，
    因過失造成被害人石炳揚受有傷害之結果，被告丁○○犯後
    坦承過失，犯後態度良好，尚有悔意，被告乙○○否認過失
    之犯後態度，及被告2人於本案過失之程度，及本案因告訴
    人甲○○對於被告2人應否負過失致死責任之認知及損害賠
    償數額之意願差距甚大，以致未能達成和解（見偵查卷第13
    頁、本院卷第62頁）等一切情狀，分別量處如主文所示之刑
    ，並諭知易科罰金之折算標準。
四、另被害人石炳揚於97年5月27日晚間9時35分許，因發生本案
    車禍而受有頭部外傷瘀腫併撕裂傷（5cm×0.1cm×0.2cm）
    、前額擦挫傷（2cm×2cm）及左踝挫傷等傷害，而被害人於
    97年5月28日凌晨10分即自行離開童綜合醫院，已如前述，
    被害人石炳揚嗣於97年7月21日下午2時30分許，因在臺中縣
    沙鹿鎮鎮○路百姓公土地公廟之椅子上經呼喚未醒，經送至
    光田綜合醫院急救，至97年8月5日因不治經宣告死亡。嗣臺
    灣臺中地方法院檢察署檢察官囑託法務部法醫研究所就被害
    人石炳揚之死因為鑑定，經檢察官督同法醫師相驗及解剖被
    害人石炳揚遺體後，鑑定結果略以：「(一)解剖發現：1、頂
    部8公分手術疤痕。2、頂部兩處手術打洞引流口。3、大小
    腦腦內出血併兩側腦室出血。4、心臟肥大現象，左心室中
    膈厚達2.8公分。5、腎臟局部腎絲球硬化。6、心臟局部陳
    舊性心肌梗塞併纖維化。7、右冠狀動脈距出口6公分處，管
    徑呈80％粥腫樣硬化梗塞現象。(二)綜合研判：1、死者身體
    無明顯外傷，罹患未治療之高血壓。解剖發現，大小腦腦內
    出血併兩側腦室出血中風，此為死亡原因。解剖未發現硬腦
    膜下腔出血，可排除大小腦腦內出血與前次車禍有其關連性
    。2、右冠狀動脈距出口6公分處，管徑呈80％粥腫樣硬化梗
    塞現象。高血壓性左心室肥大。局部陳舊性心肌梗塞併纖維
    化。皆為自然疾病，非致死因。(四)由以上死者死亡經過及檢
    驗判明：死者因『高血壓性大小腦腦內出血併兩側腦室出血
    （中風）』死亡。死亡方式為『自然死亡』。(五)研判死亡原
    因：1、甲、高血壓性大小腦腦內出血併兩側腦室出血（中
    風）」等情，有法務部法醫研究所（97）醫剖字第09711013
    60號解剖報告書及法務部法醫研究所（97）醫鑑字第097110
    2057號鑑定報告書各1份附卷為憑。即本件被害人石炳揚經
    法醫解剖鑑定結果已明確排除其死亡結果與本案車禍事故之
    關連性，復無其他積極證據足認被告丁○○、乙○○上開駕
    車之過失行為，與被害人石炳揚之死亡結果間有何因果關係
    ，自難以過失致死罪責相繩，附此說明。
據上論斷，應依刑事訴訟法第299條第1項前段，刑法第284條第1
項、第62條前段、第41條第1項前段，刑法施行法第1條之1第1項
、第2項前段，判決如主文。
本案經檢察官丙○○到庭執行職務。
中    華    民    國    98    年    7    月    2    日
            刑事第三庭  審判長法  官  周瑞芬
                              法  官  楊曉惠
                              法  官  李慧瑜
以上正本證明與原本無異。
如不服本判決應於收受判決後10日內向本院提出上訴書狀，並應
敘述具體理由；其未敘述上訴理由者，應於上訴期間屆滿後20日
內向本院補提理由書（均須按他造當事人之人數附繕本）「切勿
逕送上級法院」。
                              書記官  陳青瑜
中    華    民    國    98    年    7    月    2    日
附錄論罪科刑法條
中華民國刑法第284條第1項
因過失傷害人者，處6月以下有期徒刑、拘役或5百元以下罰金，
致重傷者，處1年以下有期徒刑、拘役或5百元以下罰金。


司法院資訊處製作；財團法人民間司法改革基金會備份。
